【裁判字號】    95,台上,1911
【裁判日期】    950830
【裁判案由】    租佃爭議
【裁判全文】
最高法院民事判決            九十五年度台上字第一九一一號
    上  訴  人  酉○○○
                未 ○ ○
                申 ○ ○
    共      同
    訴訟代理人  陳 貴 德律師
                盧 國 勳律師
    被 上訴 人  甲 ○ ○
                          1.
                乙 ○ ○
                丁○○○
                己 ○ ○原.
                庚○○○
                辛 ○ ○原.
                壬 ○ ○
                丙 ○ ○
                          66.
                戊 ○ ○
                癸 ○ ○
                          柳子.
                子○○○
                          號
                丑 ○ ○
                          號
                寅 ○ ○
                          號
                卯 ○ ○
                辰 ○ ○原.
                巳 ○ ○
                          號.
                午 ○ ○
上列當事人間租佃爭議事件，上訴人對於中華民國九十四年八月
十日台灣高等法院第二審更審判決（九十四年度上更(三)字第一八
號），提起上訴，本院判決如下：
    主  文
原判決除假執行部分外廢棄，發回台灣高等法院。
    理  由
本件上訴人於原審以徐元進之繼承人除被上訴人甲○○以下十一
人外，被上訴人丑○○以下六人亦為徐元進之繼承人，爰追加渠
等六人為被告，經原審准許，合先敘明。
次查上訴人主張：伊之被繼承人黃振茂（業於民國五十三年三月
二十四日死亡）於三十八年六月一日將坐落桃園縣觀音鄉○○段
第一二二九、一二三四、一二一二、一一九三、一一九二、一二
一四、一二一五、一二一六、一二一七、一二三七、一二三六、
一二三０、一二三一地號土地出租予被上訴人之被繼承人徐元進
（業於八十五年五月三日死亡），訂有耕地三七五租約，約定租
金按耕地等則及正產物全年收穫總量千分之三百七十五計算。嗣
徐元進擅於系爭第一二二九地號土地內如原判決附圖所示藍色部
分面積六二平方公尺及第一二三四地號土地內如同附圖所示紅色
部分面積一三四平方公尺建築房屋居住，並於第一二三０地號土
地內如同附圖所示綠色部分面積三二九平方公尺及第一二三一地
號土地內如同附圖所示黃色部分面積七四六平方公尺挖掘池塘養
殖魚類，自屬不自任耕作，原訂租約無效。縱認租約仍然有效，
惟徐元進及被上訴人積欠自七十一年一月一日起至八十五年十二
月三十一日止之租金已達兩年之總額，伊於催告被上訴人給付欠
租無效後，亦已終止系爭租約。兩造間之租賃關係既已消滅，被
上訴人自應將系爭土地上之房屋拆除並交還土地，及給付欠租，
暨依不當得利之法律關係返還相當於租金之利益予伊等情，求為
命被上訴人將系爭土地上之房屋拆除並交還系爭土地，及連帶給
付稻谷二萬三千六百十台斤，暨自八十六年一月一日起至交還系
爭土地之日止，每年給付稻谷七千八百六十八台斤予伊之判決（
上訴人對於甲○○以下十一人逾上開範圍之請求，業受敗訴判決
確定，不予贅敘；又上訴人於原審追加被上訴人丑○○以下六人
為被告，求為判決如上開聲明）。
被上訴人甲○○以下十一人則以：上訴人與徐元進於八十四年六
月間續訂租約時，系爭第一二三０地號、第一二三一地號土地上
已有水塘一座，伊並無不自任耕作情事。又徐元進之繼承人尚有
被上訴人丑○○、寅○○、卯○○、辰○○、巳○○、午○○等
六人，上訴人未一併對其為欠租之催告及終止租約之意思表示，
不生催告或終止租約之效力。再伊業將所欠租金提存，亦無積欠
租金情事等語，資為抗辯。
原審廢棄第一審就上開部分所為上訴人勝訴之判決，改判駁回其
訴，及駁回其追加之訴（按：原判決漏未於主文諭知追加之訴駁
回），係以：上訴人就其主張之事實，固據提出桃園縣觀音鄉私
有耕地租約、存證信函、現場照片等件為證。但查系爭第一二二
九、一二三四地號土地上如原判決附圖（下稱附圖）藍色及紅色
部分所示建物，為徐元進承租後經出租人黃振茂同意增建之農舍
，難認徐元進有不自任耕作情事。次查系爭第一二三０、一二三
一地號土地上原設有小型池塘一座，嗣經承租人於八十四年以前
擴建為如附圖綠色及黃色部分所示面積共計一千零七十五平方公
尺之大型池塘，供被上訴人戊○○、己○○養殖魚類，經證人魏
清煌證述屬實，並有現場照片可稽。上訴人係於八十四年六月間
與徐元進續訂租期自八十年一月一日起至八十五年十二月三十一
日止之租約，足見其亦不認為系爭租約業因徐元進擴建池塘不自
任耕作而無效，上訴人執此主張租約無效，為無足採。又徐元進
業於八十五年五月三日死亡，其繼承人除被上訴人甲○○、乙○
○、丁○○○、己○○、庚○○○、辛○○、壬○○、丙○○、
戊○○、癸○○、子○○○（下稱甲○○等十一人）外，尚有被
上訴人丑○○、寅○○、卯○○、辰○○、巳○○、午○○（下
稱丑○○等六人），上訴人僅對甲○○等十一人而未對丑○○等
六人為支付租金之催告及終止系爭租約之意思表示，自不生催告
或終止之效力，應認系爭租約仍有效存在。故上訴人依系爭租約
之約定及租約終止後回復原狀與不當得利之法律關係，請求被上
訴人將系爭第一二二九、一二三四地號土地上如附圖藍色及紅色
部分所示建物拆除，並交還系爭第一二二九地號等十三筆土地，
及連帶給付稻谷二萬三千六百十台斤暨自八十六年一月一日起至
交還系爭土地之日止，每年給付稻谷七千八百六十八台斤，為無
理由，不應准許等詞，為其判斷之基礎。
按承租人應自任耕作，承租人違反此項規定時，原訂租約無效，
耕地三七五減租條例第十六條第一、二項前段定有明文。所謂原
訂租約無效，係指原訂租約於承租人有不自任耕作情事時，當然
向後失其效力，租賃關係因而消滅而言。縱當事人依同條例第六
條第一項、第二十條規定續訂租約，亦不能使業已無效之原訂租
約回復其效力。甲○○等十一人於事實審自認：承租人係於系爭
第一二三０、一二三一地號土地於八十三年間休耕後開挖水塘等
語（見原審上字卷第一宗一七七、一七八頁，第二宗一七、一八
頁），原審亦認定承租人係於八十四年以前將該土地上之小型池
塘擴建為大型池塘，則系爭租約已於承租人挖掘池塘不自任耕作
時歸於無效。原審以上訴人與徐元進於池塘挖掘後續訂租約，即
認系爭租約仍然有效，顯有違誤。次查系爭租約究於何時因承租
人不自任耕作而無效，既尚待原審調查審認，則上訴人得請求被
上訴人給付之欠租及返還之不當得利金額各為若干，自亦有待原
審調查審認。上訴論旨，指摘原判決違背法令，求予廢棄，非無
理由。末查被上訴人丁○○○係徐元進長子徐德傳之妻，有戶籍
謄本可稽（見原審上更(三)字卷第一宗一二０頁、一五七頁），其
是否為徐元進之繼承人，案經發回，應併查明，以利判斷。
據上論結，本件上訴為有理由。依民事訴訟法第四百七十七條第
一項、第四百七十八條第二項，判決如主文。
中    華    民    國  九十五  年    八    月   三十   日
                      最高法院民事第一庭
                          審判長法官  林  奇  福
                                法官  陳  國  禎
                                法官  陳  重  瑜
                                法官  劉  福  聲
                                法官  黃  義  豐
      本件正本證明與原本無異
                                      書  記  官
中    華    民    國  九十五  年    九    月   十二   日
                                                      Ｑ


司法院資訊處製作；財團法人民間司法改革基金會備份。
